【裁判字號】    98,訴,875
【裁判日期】    981231
【裁判案由】    給付工程款等
【裁判全文】
臺灣桃園地方法院民事判決               98年度訴字第875號
原      告  昱盛營造股份有限公司
法定代理人  乙○○
訴訟代理人  沈朝標律師
複  代理人  湯偉律師
被      告  桃園縣中壢市公所
法定代理人  丙○○
訴訟代理人  邱天一律師
複代理人    簡良夙律師
上列當事人間請求給付工程款等事件，本院於民國98年12月10日
言詞辯論終結，判決如下：
    主  文
被告應給付原告新台幣壹佰貳拾貳萬陸仟伍佰玖拾陸元，及自民
國九十八年六月十九日起至清償日止，按週年利率百分之五計算
之利息。
訴訟費用由被告負擔。
本判決於原告以新台幣肆拾萬捌仟元供擔保後，得假執行。但被
告以新台幣壹佰貳拾貳萬陸仟伍佰玖拾陸元為原告預供擔保，得
免為假執行。
    事實及理由
壹、程序方面：
    按訴狀送達後，原告不得將原訴變更或追加，但擴張或減縮
    應受判決事項之聲明者，不在此限，民事訴訟法第255 條第
    1 項第3 款規定甚明。本件原告原起訴聲明為被告應給付原
    告新台幣（下同）846,600 元，及自起訴狀繕本送達翌日起
    至清償日止，按年息百分之5 計算之利息。嗣於本院審理中
    將聲明變更為被告應給付原告1,226,596 元，及自起訴狀繕
    本送達翌日起至清償日止，按年息百分之5 計算之利息，經
    核與上揭法律規定相符，應予准許，合先敘明。
貳、實體方面：
一、原告起訴主張：
  (一)原告於民國96年間承包被告「中壢市96年度月眉里及山東里
    農路駁崁、路面等改善工程」（下稱系爭工程）並簽訂系爭
    工程合約書，契約價金為24,900,000元，履約期限為簽約日
    起10日內開工，120 個日曆天（含例假日及雨天）完工。原
    告於96年10月18日開工，預定竣工日期為97 年2月14日，原
    告於97年2 月26日竣工，於同年4 月17日開始驗收，同年7
    月30日驗收完畢，經被告確認違約天數為17天，被告並逕行
    以每日依契約價金千分之3 扣款逾期違約金，共計扣款1,26
    9,900 元（計算式：24,900,000×0.003 ×17=1,269,900）
    。
  (二)系爭工程合約書第17條第1 項、第2 項分別約定：「逾期違
    約金，以日為單位，廠商如未依照契約規定期限完工，應按
    逾期日數，每日依契約價金總額千分之3(機關得於招標文件
    載明其他比率) 計算逾期違約金。但未完成履約之部分，不
    影響其他已完成部分之使用者，按未完成履約部分之契約價
    金，每日依千分之1 （機關得於招標文件載明其他比率) 計
    算逾期違約金」、「採部分驗收者，得就該部分之金額計算
    逾期違約金」。由上開約定可知，第1 項之約定係在未採部
    分驗收之情形下，經由具體判斷「未完成履約之部分是否影
    響其他已完成部分之使用」，而定如何計算逾期違約金，若
    有辦理部分驗收，則為該第2 項所規範之範圍。系爭工程並
    未採部分驗收，自應適用系爭工程合約書第17條第1 項約定
    。
  (三)查系爭工程係駁崁、路面等改善工程，並於97年2 月22日申
    報完工，其中尚未完成履約之部分所得請領之款項僅剩2,60
    0 元，僅占契約價金總額之2490萬分之1 ，且兩造於行政院
    公共工程委員會調解時，曾就未完成部分之標的金額結算，
    原告所得請求領款之金額為2,600 元，約僅契約價金總額24
    90萬分之1 ，並為被告所不爭執，由未完成之部分占契約價
    金之比例觀之，系爭工程未完成部分不影響已完成部分之使
    用。再就系爭工程性質而言，被告於98年2 月20日時除山東
    里B1、Z1、P7-1工區及月眉里P1、C3工區外，其他工區已於
    97年2 月20日施工完成，並有監造單位所出具之函文為證。
    系爭工程施工地點散落全區，原告不可能為了上開未完成之
    部分，將全山東里、月眉里之道路封鎖，足證其他已完成之
    道路一直都有供人通行，未履約之部分根本不影響已完成部
    分之使用。
  (四)依監工日報97年2 月14日施工進度為89.77%，而系爭工程總
    價為24,900,000元，則當時未完成部分之價金應為2,547,27
    元〔計算式：(24,900,000-(24,900,000 ×0.8977)=2,547,
    27〕，每日違約金按上開未完成部分價金千分之1 計算為2,
    547.27元（計算式：2,547,27×0.001=2,547.27），則本件
    逾期違約金為43,304元( 計算式：2,547.27×17=43,304 ，
    小數點以下四捨五入) 。被告可扣款金額為43,304元，被告
    竟扣款1,269,900 元，原告自得依系爭工程合約書之約定，
    請求被告返還1,226,596 元（計算式：1,269,900-43,304=1
    ,226,596）。
  (五)按民法第252 條規定：約定之違約金額過高者，法院得減至
    相當之數額。系爭工程僅有二處未施工完成，其他部分已開
    供民眾使用，又無任何缺失，而系爭工程逾期之部分原因為
    路面損壞，然依系爭工程合約書之約定，使用期間所致損失
    或損壞者，本由被告負責，但被告除責令原告修補外，再由
    原告承擔逾期違約金之不利益，難謂公允，違約金之計算實
    屬過高，應予酌減。
  (六)聲明：求為判決除供擔保金額外如主文所示。
二、被告則以：
  (一)按例外規定從嚴解釋為法律解釋原理之一，原告主張依系爭
    工程合約書第17條第1 項但書約定計算違約金，係從未完成
    之部分占契約價金之比例以及系爭工程性質為理由，然上開
    但書約定係以「未完成履約部分，不影響其他部分之使用者
    」，決定是否以千分之1 計算違約金，並無「按未完成部分
    占契約價金比例」計算之約定，從而原告以價金比例為理由
    實屬無據。上開合約書第17條第1 項約定之精神在要求原告
    如期完工，縱已完成99% ，僅餘1%未在期限內完成，亦構成
    遲延，須適用契約總價金千分之3 計算逾期違約金，否則，
    第17條第1 項本文規定無異形同具文，且變相鼓勵原告在計
    算違約金後，可輕忽完工期限，恣意遲延工期，自非上開約
    定以違約金要求原告如期完工之規範目的。系爭工程於預定
    完工日時雖已完成89.77%，但如前述，縱僅餘1%尚在完成，
    亦構成遲延，即應依系爭工程合約書第17條第1 項本文扣以
    契約總價金千分之3 之違約金，並無同條項但書約定之適用
    。
  (二)依政府採購法施行細則第99條：「機關辦理採購，有部分先
    行使用之必要或已履約之部分有減損滅失之虞者，應先就該
    部分辦理驗收或分段查驗供驗收之用」；系爭工程合約書第
    9 條第7 項第1 款前段及第2 款：「履約標的未經驗收移交
    接管單位接收前，所有已完成之工程及到場之材料、機具、
    設備，包括機關供給及廠商自備者，均由廠商負責保管」、
    「工程未經驗收前，機關因需要使用時，廠商不得拒絕。但
    應由雙方會同使用單位協商決定權利與義務，使用期間因非
    可歸責於廠商之事由，致遺失或損壞者，應由機關負責」；
    系爭工程合約書第15條第8 項：「工程部分完工後，如有部
    分先行使用之必要，應就該部分辦理驗收或分段查驗供驗收
    之用。」所謂「使用」應指已完成部分驗收通過並由原告交
    付被告後，方有所謂「使用」之情事，縱已完工，但未辦理
    驗收與交付作業，即無使用情事。查系爭工程係採一次驗收
    並於98年7 月30日驗收通過，驗收前兩造並未就已完工部分
    辦理分段驗收或分段查驗，原告亦未將之交付被告，系爭工
    程完工部分之道路縱有民眾通行，亦不符前述「使用」之意
    義，自無系爭工程合約書第17條第1項但書之適用。
  (三)系爭工程合約書係參考內政部營建署「工程採購契約」範本
    而制訂，其逾期違約金之計算亦與一般工程契約之約定相當
    ，未逾一般工程慣例，且系爭工程合約書第17條第4 項訂有
    逾期違約金之上限（即契約總價金之20% ），亦與一般工程
    契約相同，對違約金已為合理限制。復依政府採購法第6 條
    規定：「機關辦理採購，應以維護公共利益及公平合理為原
    則，對廠商不得為無正當理由之差別待遇」，被告辦理採購
    案件，均依法令及契約約定要求廠商須如期、如質完成，倘
    未依約完成，均依約定予以違約金處罰，促使其等依約完工
    ，以維護公共利益。系爭工程因可歸責於原告事由未能如期
    完工，被告依系爭工程合約書第17條第1 項處以違約金，本
    屬適法有據，並無違約金過高之情形等語，資為抗辯。
  (四)聲明：1.原告之訴駁回；2.如受不利益判決，願供擔保免為
    假執行。
三、兩造不爭執事項：
  (一)系爭工程內容為農路駁崁及路面改善，契約總價金為24,900
    ,000元，並於96年10月18日開工，預定完工日期為97年2 月
    14日，原告於97年2 月26日完工，於同年4 月17日開始驗收
    ，同年月30日驗收完畢，逾期天數為17天。
  (二)被告依系爭工程合約書第17條第1 項前段約定，以每日按契
    約總價金千分之3 方式計算違約金，共扣款1,269,900元。
四、本件爭點：
  (一)原告違約逾期完工，違約金計算之依據為何？
  (二)依上開依據計算之違約金金額為何？
  (三)約定之違約金額是否過高？
五、本院判斷：
  (一)原告違約逾期完工，違約金計算之依據為何？
  (1)按系爭工程合約書第17條第1 項、第2 項約定：「(1)逾期違
    約金，以日為單位，廠商如未依照契約規定期限完工，應按
    逾期日數，每日依契約價金總額千分之3 （機關得於招標文
    件載明其他比率）計算逾期違約金。但未完成履約之部分，
    不影響其他已完成部分之使用者，按未完成履約部分之契約
    價金，每日依其千分之1 （機關得於招標文件載明其他比率
    ）計算逾期違約金」、「(2)採部分驗收者，得就該部分之金
    額計算逾期違約金」。查系爭工程並無分段驗收約定，施工
    中亦無分段驗收之情事，其違約金之計算自應適用上開第17
    條第1 項約定。
  (2)系爭工程有部分逾期17日始完工驗收，為兩造所不爭執。原
    告主張逾期未完工部分不影響已完工部分之使用等語，經證
    人即系爭工程監造工程師甲○○到庭證稱：系爭工程主要是
    作水溝、駁崁、路面改善工程；施作時，將整個道路封鎖，
    尤其是鋪設柏油時，因為柏油很燙，一定要封鎖，施工時是
    分點施作，施作到該點時，該段路才會封鎖，施作完成後，
    就不封鎖，並且可以供大眾通行使用，事實上也有人進出使
    用；本件沒有完工部分是路面破損原告沒有修補，及擋牆加
    高原告沒有施作，沒有完工部分不會影響路面的使用，其他
    點施作完成部分，還是有民眾在使用；系爭工程有100 多個
    點，遲延部分有2 個點等語（見本院卷第138 頁反面、第13
    9 頁），足認系爭工程逾期未完工部分確實不影響其他已完
    工部分之使用，原告前揭主張洵屬有據。
  (3)如上所述，系爭工程逾期未完工部分既不影響其他已完成部
    分之使用者，則依系爭工程合約書第17條第1 項但書約定，
    違約金應按未完成履約部分之契約價金，每日依其千分之1
    計算。
  (4)被告抗辯：依政府採購法施行細則第99條規定及系爭工程合
    約書第9 條第7 項第1 款前段、第2 款、第15條第8 項約定
    可知，所謂「使用」應指已完成部分驗收通過並由原告交付
    被告後，方有所謂「使用」之情事，縱已完工，但未辦理驗
    收與交付作業，即無使用情事云云。惟查，上開政府採購法
    施行細則及系爭工程合約書約定，均係規範工程未驗收前，
    機關為先行使用完工部分所應遵循之程序，與系爭工程合約
    書第17條係規範違約金計算方式，規範對象及目的均不相同
    ，是否可作相同解釋，尚屬可疑。上揭規定及約定既係針對
    工程未驗收前，機關先行使用完工部分所應遵循之程序為規
    範，為釐清當事人責任歸屬，自以完成驗收作為機關使用之
    先行程序。是故，不論施工前即約定分段驗收，或施工中有
    部分提前驗收先行使用，其工程若有部分遲延，違約金之計
    算應依系爭工程合約書第17條第2 項之約定計算，若無「驗
    收」之情形，則應適用同條第1 項之約定，是第1 項但書所
    謂「使用」自不以有驗收為必要。又完工部分是否必待交付
    機關後始得「使用」，應以工程性質為斷。系爭工程主要係
    水溝、駁崁、路面改善工程，僅於施作時，將相關路段封鎖
    ，施工後即開放供民眾通行，有證人甲○○前揭證詞可證，
    系爭工程性質無從期待原告於施工期間將施工路段全部封鎖
    至驗收完成止，且原告開放供民眾通行亦為監工單位知悉而
    未反對，是系爭工程完工部分是否得以使用，依其工程性質
    ，應以實際是否可供民眾通行為斷，不以系爭工程是否交付
    被告作為得以使用之標準，被告前揭抗辯，尚無可採。
  (二)依上開依據計算之違約金金額為何？
  (1)按採購申訴審議委員會辦理調解之程序及其效力，除本法有
    特別規定者外，準用民事訴訟法有關調解之規定；調解程序
    中，調解委員或法官所為之勸導及當事人所為之陳述或讓步
    ，於調解不成立後之本案訴訟，不得採為裁判之基礎。政府
    採購法第85條之1 第3 項、民事訴訟法第422 條分別定有明
    文。原告主張：兩造於行政院公共工程委員會調解時，曾就
    未完成之部分之標的金額結算，原告所得請求領款之金額為
    2,600 元，約僅契約價金總額2490萬分之1 云云，為被告所
    否認。原告就逾期未完成部分之工程款為2,600 元乙事僅提
    出行政院公共工程委員會調解建議1 份為證（見本院卷第88
    -89 頁），然揆諸前揭規定，本院自不得以兩造於行政院公
    共工程委員會調解時之陳述作為判斷依據，原告復未提出其
    他證據以實其說，原告此部分主張即無可採。
  (2)依被告提出之昱盛營造股份有限公司（系爭工程監工單位）
    監工日報表所載，97年2 月14日（即預定完工日）系爭工程
    施工進度為89.77%（見本院卷第121 頁），可認原告逾期完
    工部分應占系爭工程10.23%。系爭工程總價為24,900,000元
    ，則原告逾期完工部分之價金應為2,547,270 元（24,900,0
    00×0.1023=2,547,270），又逾期天數為17日，則違約金應
    為43,304元（計算式：2,547,270 ×0.001 ×17=43,304 ，
    小數點以下四捨五入）。
  (三)約定之違約金額是否過高？
    系爭工程違約金依系爭工程合約書第17條第1 項但書約定應
    為43,3 04 元，已如前述。上開約定依工程「逾期完工部分
    」之價金，而非「工程總價金」計算違約金，已依逾期完工
    部分之多寡作為違約金計算之調整因素，且以每日千分之1
    作為計算方式，應屬合理，並無過高情形，無庸核減。
六、綜上所述，系爭工程違約金為43,304元，被告對原告扣款1,
    269,900 元，被告尚應給付原告1,226,596 元。原告基於系
    爭工程合約書之法律關係，請求判決被告應給付原告1,226,
    596 元，及自起訴狀繕本送達之翌日即98年6 月19日起至清
    償日止，按週年利率5%計算之利息，為有理由，應予准許。
    本判決兩造分別陳明願供擔保請准宣告假執行或免為假執行
    ，核均無不合，爰分別酌定相當之擔保金額，予以准許。
七、本件事證已臻明確，兩造其餘攻擊防禦方法，於本判決結果
    不生影響，爰不一一論述，併此敘明。
八、據上論結，本件原告之訴為有理由，依民事訴訟法第78條、
    第390 條第2 項、第392 條第2 項，判決如主文。
中    華    民    國    98    年    12    月    31    日
                  民事第一庭  審判長法官  郭琇玲
                                    法官  林哲賢
                                    法官  郭俊德
以上正本係照原本作成。
如對本判決上訴，須於判決送達後20日內向本院提出上訴狀。
中    華    民    國    98    年    12    月    31    日
                                  書記官  吳瓊英

司法院資訊處製作；財團法人民間司法改革基金會備份。
